【裁判字號】    90,上訴,1065
【裁判日期】    900817
【裁判案由】    強盜
【裁判全文】
臺灣高等法院高雄分院刑事判決                    九十年度上訴字第一六五號
    上  訴  人
    即  被  告  丙○○
    指定辯護人  本院公設辯護人  李佩娟
右上訴人因強盜案件，不服臺灣高雄地方法院九十年度訴字第七三七號，中華民國九
十年五月三十一日第一審判決（起訴案號：臺灣高雄地方法院檢察署九十年度偵字第
三一二六號）提起上訴，本院判決如左：
    主  文
上訴駁回。
    事  實
一、丙○○曾有竊盜、詐欺、恐嚇、違反肅清煙毒條例、違反懲治盜匪條例等多項前
    科，現仍假釋保護管束中。詎仍不知悛悔，復意圖為自己不法之所有，並基於概
    括之犯意，自民國九十年一月十八日上午十一時二十五分許起至同年月二十五日
    二十時二十分許止，駕駛租用之車號ＸＸ—三三五七號自用小客車一輛，連續於
    附表所示時地，侵入如附表被害人欄所示之戊○○等人之診所、商店或住宅，並
    手持在客觀上足以對人之身體、生命具有危險性之兇器小斧頭一把，近距離向附
    表所示之被害人戊○○等人脅迫恫稱：伊欠缺跑路費，只想拿錢，不想殺（傷）
    人，有多少錢就給多少等語，致使戊○○等人極端畏懼不能抗拒，而自行交付或
    任由丙○○強行取走如附表犯罪所得財物欄所示之財物。迨至同年二月三日下午
    三時二十分許，在屏東縣竹田鄉○巷村○○路五十八號前，為警在上址當場查獲
    ，並扣得未具殺傷力疑似改造九手槍乙支、子彈十六顆（此部分業經臺灣高雄
    地方法院檢察署檢察官另為不起訴處分確定）及尋獲附表編號三犯罪所得財物之
    一部份行動電話三支（已由警方發還被害人），其餘盜匪所得財物均花用或變賣
    花用貽盡。
二、案經高雄市政府警察局三民第二分局移送臺灣高雄地方法院檢察署檢察官偵查起
    訴。
    理  由
一、訊據上訴人即被告丙○○（下稱被告）坦承有於右揭附表所示時地持小斧頭一把
    連續恫嚇被害人戊○○、林世傑、乙○○及丁○○等而強取財物之事實，雖否認
    有何強盜之犯行，辯稱：我沒有用強盜手段，只有恐嚇云云；原審及本院公設辯
    護人亦辯護稱：由以下諸點可認被告持小斧頭之行為應無使被害人等「意識自由
    受到壓抑」並「達於不能抗拒之程度」：1.依被害人戊○○於警訊中指述，被告
    並未將斧頭亮出，只是將斧頭放於禮品袋內，則被害人戊○○客觀上顯未達不能
    抗拒之程度，被害人戊○○雖因主觀上害怕而任由被告取走二千元，惟被告並無
    使被害人戊○○達不能抗拒之程度；2.依被害人甲○○於原審審理中之指述，被
    告雖持小斧頭，惟與被害人甲○○相距有二公尺之遠，且斧頭並非如槍枝有立即
    而難以抵抗之危險，客觀上被害人甲○○應未達不能抗拒之程度，因此被害人甲○○主觀上雖因害怕而不敢反抗而拿二萬元給被告，惟並非不能抗拒；3.依被害
    人乙○○於原審審理中之指述，被害人乙○○雖心理害怕，惟被告並非用斧頭將
    其抵住，且要求打開抽屜時，被害人乙○○尚能堅持不自己打開抽屜，故其客觀
    上是否已達不能抗拒之程度，顯值懷疑；4.依被害人丁○○於原審審理中之指述
    ，被告持斧頭與被害人丁○○有一點五公尺遠，兩人相對尚有空間，被告並非用
    斧頭將其抵住，且客觀上尚能與被告爭論，顯然被害人縱使主觀上害怕恐懼，惟
    客觀上應未達不能抗拒之程度，被告應僅有恐嚇取財之犯行等語置辯。然查，被
    告連續於右揭時地侵入被害人等之診所、商店或住宅，以手持小斧頭近距離作勢
    欲砍殺被害人等之窮凶惡極之神情態度及脅迫恫嚇之言語方式向被害人等索財，
    致使被害人戊○○、林世傑、乙○○及丁○○等不能抗拒，而自行交付或任由被
    告自行強取財物，已據被害人戊○○於警訊中、被害人甲○○於警訊及原審審理
    中、被害人乙○○於警訊及偵審中、被害人丁○○於警訊及原審審理中均分別指
    述綦詳，而刑法強盜罪之「至使不能抗拒」之構成要件在學理上固有主觀說、客
    觀說及折衷說三種見解，然於司法實務上向來一貫之立場係採客觀說見解（最高
    法院分別著有二十年度非字第二一號、二十二年度上字第二六四號、二十四
    年度上字第四四七號、二十六年度滬上字第九號、二十九年度上字第三一一二
    號、二十九年度上字第三四三八號、三十年度上字第二四八號、三十年度上字第
    三七三號判例可資參照），即認定被害人是否已達「至使不能抗拒」之程度，
    應以被告行為時之強弱程度綜合當時之具體事實，按多數人之客觀常態情狀決之
    ，亦即視該手段施用於相類似之情狀下，是否足使一般人處於不能抗拒之制壓程
    度而定之，故觀以本件被告於附表編號一至編號四之犯行，縱被告未將置於禮品
    袋內之斧頭亮出予被害人戊○○，或被害人甲○○、丁○○與被告相距一、二公
    尺之近距離而尚未被斧頭抵住，或被害人乙○○不打開抽屜而任由被告自行取財
    ，或被害人丁○○尚能與被告爭論等情，但被告仍以窮極凶惡之神態及威脅恫嚇
    之言語向被害人等索財，致使被害人甲○○、乙○○、丁○○處於上開情狀下，
    心理顯已極端畏懼不敢反抗而任由被告予取予求等情，足認被害人等在上開情狀
    下已達喪失意思自由及不能抗拒之程度，又被害人等之上開行為，無非僅在冀求
    被告切莫痛下毒手之緩頰行為，渠等早已喪失是否可自由斟酌交付財物與否之意
    思自由，而僅能在意思自由全然已受被告所施用之威嚇程度完全抑壓下，因自身
    僅有財物之多寡與被告所設定強盜之金額不符，而加以求饒冀求減少金額，根本
    沒有自由斟酌拒絕付款予被告之餘地。再衡諸社會通念以觀，社會一般大眾如設
    身處地處於被害人等之上開情狀下，亦即自身面對一位身材高大壯碩，神態窮凶
    惡極，持舉斧頭利器，近距離恫嚇交付財物，否則將對己採取不利行動之被告，
    孰能從容不懼並斷然拒絕交付財物予被告？益證自客觀說之立論下，被害人等之
    意思自由均已全然受到被告之抑壓而喪失並達於不能抗拒之程度等情堪以認定。
    另被告以手持斧頭利器脅迫恫嚇被害人等交付財物之犯行，因屢屢得逞，故食髓
    知味，一犯再犯，足見其主觀上有為自己不法所有之強盜取財意圖，灼然甚明，
    此外，復有被害人乙○○領回行動電話三支之贓物認領保管收據一紙、被告在附
    表編號三「全虹通訊行」作案時遭攝錄之現場照片、被告查獲當時照片及重建現
    場模擬照片共十二幀附卷可參，是以辯護意旨前開所辯，尚非可採。綜上所述，
    被告前開所辯，要屬事後空言避就推諉卸責之詞，殊無可採，本件事證已臻明確
    ，被告之犯行洵堪認定，應予依法論科。
二、按強盜罪之強暴、脅迫，祇須抑壓被害人之抗拒或使被害人身體上、精神上，處
    於不能抗拒之狀態為已足，其暴力縱未與被害人身體接觸，仍不能不謂有強暴、
    脅迫行為；次按強盜罪所施用之強暴、脅迫手段，祇須足以壓抑被害人之抗拒，
    使其喪失意思自由為已足，縱令被害人實際無抗拒行為，仍於強盜罪之成立，不
    生影響，最高法院分別著有二十二年度上字第三一七號及三十年度上字第三二
    三號判例可資參照。查被告丙○○以手持斧頭利器之脅迫方式，致使被害人戊○○、甲○○、乙○○及丁○○喪失意思自由，且達於不能抗拒之程度，而交付或
    任由被告強取渠等財物。次按懲治盜匪條例係立法院三讀通過後，於四十六年六
    月五日咨請總統修正刪除第八、十條條文，原第九條改為第八條、第十一條改為
    第九條，嗣立法院再度修正，於八十八年四月二十一日總統（八八）華總一義字
    第八八０００八四０一０號令修正公布第二條條文，故在形式上，懲治盜匪條例
    係立法院通過，總統公布之法律，形式上雖是修正，但實質上係明白確認本條例
    已從臨時性舊法改制為常態性之刑事特別法，等同於制定新法，故本條例重新立
    法之合法性，不因修正前曾施行期滿始以命令展期而有所影響，其為有效之法律
    ；再依大法官釋字第三九二號解釋所示：(1)法律是否有效，原則上由形式上觀察
    ，形式上係立法院通過並經總統公布，即是有效之法律；(2)立法院制定法律，如
    明顯牴觸憲法時，釋憲機關仍得解釋其效力，但其瑕疵是否達到足以影響法律成
    立之重大程度，如尚有爭議，並有待調查者，即非明顯；(3)在法律具備形式要件
    後，縱該法律有違反法律成立要件之瑕疵存在，普通法院法官並無宣告法律無效
    之權力，仍由大法官通過釋憲程序為之，故懲治盜匪條例既已經立法院修正通過
    ，並經總統公布，在形式上即為有效之法律，縱其立法程序有所失當而存在瑕疵
    ，但此非普通法院法官得行使違憲審查權宣告無效之範圍。核被告所為，係犯懲
    治盜匪條例第五條第一項第一款之普通盜匪罪，公訴意旨雖認應依刑法第三百三
    十條第一項加重強盜罪處斷，然刑法第三百三十條第一項之加重強盜罪與懲治盜
    匪條例第五條第一項第一款之盜匪罪二者之關係，前者係加重強盜罪全部法；後
    者則屬部分法。若依法規競合關係理論，被告上開犯行，原應適用全部法即刑法
    第三百三十條第一項，惟懲治盜匪條例之頒布，就強盜案件而言，係刑法之特別
    法，二者間具有特別法與普通法之法規競合關係，且懲治盜匪條例第五條第一項
    第一款規定之法定刑，係處無期徒刑或七年以上有期徒刑，較之刑法第三百三十
    條第一項規定之法定刑，為五年以上十二年以下有期徒刑為重，故被告上開犯行
    ，自應逕適用屬於特別法、重法之懲治盜匪條例第五條第一項第一款之盜匪罪處
    斷，公訴人起訴法條容有誤會，起訴法條應予變更。被告先後四次犯行，時間緊
    接，所犯罪基本構成要件相同，顯係基於概括犯意反覆為之，應依連續犯之規定
    論以一罪，並就其法定本刑有期徒刑部分依法加重其刑，但法定本刑無期徒刑部
    分，依法不得加重。
三、原審因而變更起訴法條適用懲治盜匪條例第五條第一項第一款、第八條，刑法第
    五十六條之規定，並審酌被告已有多次前科，此有臺灣高等法院被告全國前案紀
    錄表及臺灣高雄地方法院檢察署刑案資料查註紀錄表附卷可參，仍不知悔改，竟
    於假釋期間再犯本罪，足見其品行非佳，不思循合法正當途徑獲取財物，僅因私
    慾貪念，毒癮難耐，進而鋌而走險，連續持斧頭凶器脅迫他人強取財物，危害社
    會治安甚鉅，並使社會善良百姓人人自危，嚴重斲傷社會善良風俗，犯罪情節非
    輕，惟念其並未傷害被害人等之身體，犯後尚能坦承部分犯行，態度尚佳，尚知
    悔改，所得財物不多，且有高齡母親臥病在床，尚知盡人子孝道等一切情狀，量
    處有期徒刑八年六月，以資懲儆。另被告所有且供其犯前開盜匪罪所用之小斧頭
    一把，並未扣案，且據被告供承已將該小斧頭丟入竹田鄉之漁塭裡，並經警遍尋
    無著，顯然業已滅失，爰不另為沒收之諭知。至扣案之全虹通訊行錄影帶一捲，
    並非被告所有，而咖啡色花格手提袋一只，雖係被告所有，業據被告供明在卷可
    按，且均非供犯罪所用之物，亦均非違禁物，亦均不另為沒收之諭知。又被告因
    盜匪所得財物共三萬零二百四十九元、行動電話十四支及行動電話展示機二支，
    除後述三支行動電話已發還被害人外，都已花用或變賣花用費失，而僅剩行動電
    話三支，亦已發還被害人乙○○，業據被告供承在卷明確，並有高雄市政府警察
    局三民第二分局贓物認領保管收據一紙附卷可憑，該費失及事實上已經發還部分
    ，爰不另為發還之諭知。經核原判決認事用法均無不當，量刑亦甚妥適，被告上
    訴意旨，認僅成立恐嚇取財而否認盜匪犯罪，指摘原判決不當，為無理由，應予
    駁回。
據上論斷，應依刑事訴訟法第三百六十八條，判決如主文。
本案經檢察官董明正到庭執行職務。
中      華      民      國    九十    年      八      月      十七      日
                              臺灣高等法院高雄分院刑事第八庭
                                  審判長法官  郭雅美
                                        法官  張盛喜
                                        法官  莊飛宗
右正本證明與原本無異。
如不服本判決，應於判決送達後十日內向本院提出上訴狀，其未述理由者並應於提
出上訴狀後十日內向本院補提理由書（應附繕本)。
                                      書記官 張明賢
中      華      民      國    九十    年      八      月     二十一     日
附錄：本判決論罪科刑法條全文
懲治盜匪條例第五條第一項第一款：
有左列行為之一者，處無期徒刑或七年以上有期徒刑：
一、意圖為自己或第三人不法所有，以強暴、脅迫、藥劑、催眠術或他法，致使不能
    抗拒而取他人之物或使其交付者。
附表：
┌──┬────┬──────┬───┬──────┬────┬────┐
│編號│犯罪時間│犯 罪 地 點 │被害人│犯 罪 手 段 │犯罪所得│所犯罪名│
│    │        │            │      │            │財物    │        │
│    │        │            │      │            │(新台幣)│        │
├──┼────┼──────┼───┼──────┼────┼────┤
│一  │九十年一│「張氏診所」│戊○○│被告持內裝有│二千元  │懲治盜匪│
│    │月十八日│高雄市三民區│      │小斧頭一把之│        │條例第五│
│    │上午十一│金鼎路三六八│      │手提袋一只，│        │條第一項│
│    │時二十五│之五號      │      │向被害人脅迫│        │第一款  │
│    │分許    │         │      │恫稱：伊現在│        │        │
│    │        │            │      │在跑路中，要│        │        │
│    │        │            │      │張醫師交付二│        │        │
│    │        │            │      │二萬元等語，│        │        │
│    │        │            │      │致使其不能抗│        │        │
│    │        │            │      │拒而由被告自│        │        │
│    │        │            │      │行從藥櫃抽屜│        │        │
│    │        │            │      │內取走現金。│        │        │
├──┼────┼──────┼───┼──────┼────┼────┤
│二  │九十年一│屏東縣屏東市│甲○○│被告闖空門進│二萬元  │同右    │
│    │月十九日│重慶路七一巷│      │入該住宅，手│        │        │
│    │上午十一│三樓民宅    │      │持小斧頭一把│        │        │
│    │時許    │            │      │，近距離以脅│        │        │
│    │        │            │      │迫方式向被害│     │        │
│    │        │            │      │人恫稱：伊係│        │        │
│    │        │            │      │受僱來殺人，│        │        │
│    │        │            │      │雖找錯人，但│        │        │
│    │        │            │      │仍要給錢消災│        │        │
│    │        │            │      │等語，致使其│        │        │
│    │        │            │      │不能抗拒而交│        │        │
│    │        │            │      │付現金。    │        │        │
├──┼────┼──────┼───┼──────┼────┼────┤
│三  │九十年一│「全虹通訊行│乙○○│被告手持小斧│四千二百│同右    │
│    │月二十五│」高雄市三民│      │頭一把，近距│四十九元│        │
│    │日十六時│區○○路一九│      │離作勢欲砍殺│、行動電│        │
│    │五十分許│九號        │      │被害人並恫稱│話十四支│        │
│    │        │            │      │：我要搶劫，│、行動電│        │
│    │        │            │      │要現金，不想│話展示機│        │
│    │        │            │      │殺人等語，致│二支    │        │
│    │        │            │      │使其不能抗拒│        │        │
│    │        │            │      │而由被告自行│        │        │
│    │        │            │      │從抽屜內取走│        │        │
│    │        │            │      │現金及櫥窗內│        │        │
│    │        │            │      │之行動電話。│        │        │
├──┼────┼──────┼───┼──────┼────┼────┤
│四  │九十年一│「德安牙醫診│丁○○│被告手持小斧│四千元  │同右    │
│    │月二十五│所」高雄市三│      │頭一把，近距│        │        │
│    │日二十時│民區○○○路│      │離作勢欲砍殺│        │        │
│    │二十分許│一三一號    │      │被害人並恫稱│        │        │
│    │        │            │      │：有仇家委託│        │        │
│    │        │            │      │來尋仇，惟不│        │        │
│    │        │            │      │想殺人，但要│        │        │
│    │        │            │      │現金等語，致│        │        │
│    │        │            │      │使其不能抗拒│        │        │
│    │        │            │      │而交付現金。│        │        │
└──┴────┴──────┴───┴──────┴────┴────┘
                                                                  Ａ


司法院資訊處製作；財團法人民間司法改革基金會備份。
